【裁判字號】    95,重上,13
【裁判日期】    970331
【裁判案由】    土地所有權移轉登記
【裁判全文】
臺灣高等法院高雄分院民事判決        95年度重上字第13號
上  訴  人  乙○○
訴訟代理人  黃建雄律師
            黃進祥律師
            江順雄律師
被 上 訴人  甲○○
訴訟代理人  郭家駿律師
上列當事人間土地所有權移轉登記事件，上訴人對於中華民國94
年12月2 日臺灣高雄地方法院93年度重訴字第13號第一審所為判
決，提起上訴，本院於民國97年3 月12日言詞辯論終結，判決如
下：
    主  文
原判決第一、二項廢棄。
上開廢棄部分，被上訴人在第一審之訴駁回。
第一、二審訴訟費用由被上訴人負擔。
    事實及理由
一、被上訴人起訴主張：伊於民國（下同）56年6 月27日獨自出
    資向訴外人曾侯玉購買坐落高雄市○○區○○段凹子底小段
    166-1 地號土地後，為分散土地管理之費用及風險，乃徵得
    其弟即上訴人及訴外人王明源、王清亮等3 人之同意，將該
    土地所有權借名登記為伊與上訴人、王明源、王清亮等4 人
    共有，應有部分各1/4 。嗣於57年間，伊將166-1 地號土地
    1/2 出賣予訴外人蘇景恒，其餘部分經分割重劃後，則編為
    高雄市○○區○○段8 小段2327地號與同小段2329地號土地
    （下稱「系爭土地」）。詎上訴人得知建商有意收購系爭土
    地興建大樓後，竟訴請分割系爭土地，伊遂於93年10月7 日
    發函上訴人，終止兩造間借名登記契約，故伊自得依民法所
    有權之法律關係，請求上訴人將系爭土地應有部分四分之一
    移轉登記予伊。又被上訴人係自行出資向訴外人曾侯玉購買
    166- 1地號土地，並非以出賣195 地號土地之價金購買者（
    購買166-1 地號土地在出賣195 地號土地之前），195 地號
    出賣所得係用以購買2363、2370、2371地號3 筆土地；況
    195 地號土地本係被上訴人獨資購得，縱166-1 地號土地係
    出賣19 5地號土地後購買者，亦無礙該土地為被上訴人獨資
    購得後，再借名登記為兩造及王清亮、王明源4 人共有之事
    實。至上訴人與王清亮領取之1650-1地號土地工程用地補償
    費，係因主管機關按土地登記簿上記載之所有權人發放者，
    渠等私下領走後並未轉交被上訴人，尚難因此否認借名登記
    事實。另上訴人及王清亮所領取之徵收補償費為龍華段2 小
    段1454 -1 、1685-1地號土地之補償費，與系爭土地無涉，
    而土地既借名登記在4 人名下，當然由共有人名義提出自訴
    ，仍難因此認為上訴人即為真正所有權人等語。並聲明：
    (一)上訴人應將坐落高雄市○○區○○段8 小段2327地號土地
    與同小段23 29 地號土地之所有權應有部分四分之一，移轉
    登記予被上訴人。(二)被上訴人願供擔保，請准宣告假執行。
二、上訴人則以：
  (一)兩造之先父王虎當年向地主即訴外人郭榮聰承租土地耕作，
    先父於37年過世時被上訴人甲○○14歲，上訴人乙○○12
    歲，由母親繼受承租權，兩造均與母親合力耕作，嗣後地主
    收回該土地，而將凹子底小段195 地號土地「作價」3 萬
    850 0 元出售給佃農，足見195 地號土地並非被上訴人出資
    買受，而係兩造母親因領取耕地三七五減租條例之補償而取
    得，該195 地號之所以由被上訴人一人出面簽訂買賣契約，
    乃因農村社會傳統「尊兄」之觀念，而由被上訴人代表家族
    出面簽約，此為農村社會之常態，嗣後被上訴人將195 地號
    土地出售，竟未將出賣土地取得之價金分給上訴人及其他2
    位兄弟王明源、王清亮，經上訴人及兩造之母出面異議，被
    上訴人甲○○嗣後始將取得之土地登記為兩造及其他兄弟共
    4 人共有。
    又，由195 地號土地曾於56年4 月3 日由其他兄弟王明源向
    銀行辦理抵押，借款15萬元（見一審卷第100 至104 頁）及
    被上訴人於原審自認195 地號土地係由地主依耕地三七五減
    租條例規定作價3 萬8500元出售（見一審卷第94頁），可證
    195 地號土地為兄弟4 人共有。
  (二)166-1 地號土地曾分割出2327、2329、2370地號土地，180
    地號土地曾改為2363、2371地號土地，上開2370、2363、
    2371地號土地於92年間出售，被上訴人分得價金二分之一，
    其他兄弟3 人分得其餘二分之一（見一審卷第126 、202 頁
    ），可見166-1 地號及180 地號土地均非借名登記，而是兄
    弟4 人所共有。
  (三)系爭2327、2329地號土地雖由被上訴人出租並收取租金，然
    重劃後之地價稅則係由兄弟4 人平均繳納，每人繳納之金額
    均超過100 萬元以上，此亦可見166-1 地號土地並非借名登
    記，而是兄弟4 人共有。
  (四)系爭土地之徵收補償費係由兄弟4 人平均領取（見二審卷(一)
    上證1-3） ，此亦可見系爭土地並非借名登記，而是兄弟4
    人共有。
  (五)上訴人於原審主張，166-1 地號土地係以出售凹子底小段19
    5 地號土地之價金所購買，被上訴人則主張出售195 地號土
    地之價金係用以購買凹子底小段180 地號土地，且195 地號
    土地為其獨資購買取得。依登記資料所示195 地號土地係於
    57年1 月25日出售，而166-1 地號土地係於56年7 月25日購
    買，而有先買後賣，時間先後不合理常理之情形，惟180 地
    號土地亦係於56年7 月25日購買，因此被上訴人主張之出售
    19 5地號土地之價金係用以購買180 地號土地亦同樣有先買
    後賣，時間先後不合之情形，則合理解釋，實際情形確實係
    先買後賣，且出售195 地號土地之價金係用以同時購買
    166-1 及180 地號土地。
  (六)被上訴人對於系爭土地為何會登記兄弟4 人共有應有部分各
    四分之一，所述之原因先後有：分散土地管理及風險、免被
    集中課稅、避免財產過多遭人側目、使其他兄弟取得自耕農
    身分、單純大家列名等理由，所述不一，顯不合常理。
  (七)縱使166-1 地號土地係被上訴人獨資購買，然購買後登記為
    兄弟4 人共有之原因，可能有多種，例如借名登記、通謀虛
    偽意思表示，或者隱藏贈與之法律關係，或真係兄弟4 人共
    有，無從推論出必定是借名登記，被上訴人所舉之證據，不
    能證明有借名登記之合意。
  (八)兩造及其他兄弟4 人於61年分家，業經兩造及其他二兄弟陳
    述明確（見一審卷第228 頁），然被上訴人從未向上訴人及
    其他2 位兄弟要求返還其所謂「借名登記」之土地，此亦見
    系爭166-1 地號及180 地號土地均非借名登記。
  (九)兩造曾因市政府官員辦理土地重劃不公平而聯名對高雄市政
    府之官員提出職之自訴，若上訴人只是系爭土地之借名登
    記人，則重劃是否公平與上訴人並無關係，上訴人何須與被
    上訴人聯名提出自訴以爭取權益等語資為抗辯。
三、原審判決上訴人敗訴而駁回被上訴人假執行之聲請，上訴人
    就原判決第一、二項不服，於本院上訴聲明：(一)原判決除第
    三項駁回被上訴人假執行之聲請部分外均廢棄。(二)上開廢棄
    部分，被上訴人在第一審之訴駁回。(三)第一、二審訴訟費用
    由被上訴人負擔。
    被上訴人則答辯聲明：(一)上訴駁回。(二)第一、二審訴訟費用
    由上訴人負擔。
四、兩造不爭執之事實：
  (一)訴外人曾侯玉與被上訴人於56年6 月27日就當時之166-1 地
    號土地訂立買賣契約。
  (二)系爭166-1 地號土地二分之一於57年間，分割出內惟段凹子
    底小段166-4 地號，並出賣予訴外人蘇景恒（登記為蘇淑惠
    名義），所得價金均歸由被上訴人取得。
  (三)系爭166-1 地號土地於67年分割為內惟段凹子底小段 166-1
    、166-9 、166-10、166-11地號土地；68年重測後，改編為
    龍華段二小段1649、1650、1818、1820地號土地；75年重劃
    後，改編為系爭土地。
  (四)系爭土地迄今均由上訴人管理使用，並出租與第三人，租金
    均由上訴人收取。
五、本件爭點為系爭土地應有部分四分之一，是否為被上訴人所
    有，並借名登記予上訴人。
六、查，系爭高雄市○○區○○段8 小段2327、2329地號土地現
    登記為兩造及餘二兄弟王明源、王清亮四人共有，應有部分
    各四分之一，被上訴人主張系爭土地全部為伊所有，其中四
    分之一借名登記為上訴人名義，為上訴人所否認，自應依民
    事訴訟法第277 條前段規定，由被上訴人就主張此有利於己
    之事實負舉證責任。就此，被上訴人所舉對其有利之證據如
    下：
  (一)訴外人曾侯玉與被上訴人於56年6 月27日就當時之系爭內惟
    段凹子底小段166-1 地號土地訂立買賣契約，所交付之定金
    15萬元中之10萬元係被上訴人委請彰化銀行三民分行簽發，
    付款人為台灣銀行高雄分行之支票。
  (二)系爭166-1 地號土地於57年間分割為同小段166-1 、166-4
    地號二筆，其中166-4 地號出售予訴外人蘇景恒（登記為蘇
    淑惠名義），所得價金均由被上訴人取得。
  (三)系爭土地迄今均由被上訴人管理使用，並出租與第三人，租
    金均由被上訴人收取。
  (四)上述於92年出售之2363、2371、2370地號土地價金8,800 餘
    萬元，被上訴人分得其中5,000 餘萬元，其餘3,800 餘萬元
    ，由上訴人及其他兄弟王明源、王清亮三人均分，可見，系
    爭土地係被上訴人借名其餘兄弟3 人名義登記。
  (五)重劃前土地稅賦由被上訴人繳納。
  上訴人所舉對上訴人有利之證據如其上述之答辯所述。
七、茲就本院之判斷論述如下：
  (一)被上訴人對於系爭土地為何會登記兄弟4人共有，應有部分
    各四分之一，所述之原因先後有：(一)為了「分散土地管理之
    費用及風險」（見一審卷第5 、209 頁）。(二)為了「免被集
    中課稅」（見一審卷第277 頁）。(三)為了「避免名下財產過
    多，遭人側目」、「使兄弟取得自耕農身分」、「單純大家
    一起列目之想」（見一審卷第240 、252 頁）。(四)為了使其
    他兄弟能「申請農保」（見本院卷(一)第37頁）。所述理由前
    後不一，已非無疑，且農民健康保險條例係於78年7 月1 日
    施行，而「166 之1 」地號土地係於56年11月7 日登記，登
    記當時尚無農保，是被上訴人所稱是為了使其他兄弟能申請
    農保，顯難採取，又若為「使其他兄弟取得自耕農身分」亦
    不必使兄弟4 人應有部分均相同，所述其餘理由，亦均不合
    常理。且依社會實情，所謂借名登記，通常係在真正所有權
    人自已因事實或法律上之限制無法登記為所有權人，始借用
    其他得登記為所有權人者之名義登記，例如無自耕農資格者
    購買農地因法律之限制不能登記為所有權人，乃借用有自耕
    農資格者之名義登記為所有權人，且此種情形，真正所有權
    人自己並不登記為所有權人，而本件被上訴人自己仍登記應
    有部分四分之一，實與借名登記之常情有違。
  (二)高雄市○○區○○段凹子底小段195 地號土地是否被上訴人
    出資購買？
    查，被上訴人自承兩造之父王虎為佃農，當年向地主即訴外
    人郭榮聰承租土地耕作，王虎於民國37年過世後，由兩造之
    母繼受承租權，49年郭榮聰擬收回耕地，依耕地三七五減租
    條例規定應「補償」3 萬8500元予承租人，但因無現金可補
    償，乃以其子郭獻宗所有內惟段凹子底小段195 地號土地「
    作價」3 萬8500元出售給被上訴人（見一審卷第94頁）。按
    民國37年王虎死亡時，被上訴人甲○○約14 歲 （23年8 月
    2 日生）上訴人乙○○約12歲（25年8 月6日 生），其餘兄
    弟王明源約10歲（27年11月18日）、王清亮8 歲（29年9 月
    27日生）亦均幼小，且依兩造及其他兄弟王明源、王清亮之
    陳述，兩造及其他兄弟係於61年分家（見審卷第228 頁），
    可見王虎於37年死亡後，其承租權係由兩造之母「繼受」，
    而由其母帶領兩造及其他2 位兄弟耕種一段時間（依上訴人
    所述，其於19歲時轉行）（依上訴人所述，被上訴人當兵期
    間由其母及其他兄弟共同耕合乎常理，此亦可見並非由被上
    訴人單獨耕作），迄民國49年，上訴人及其他兄弟王明源、
    王清亮縱已轉行從事其他工作，惟與母親仍處於同財共居之
    情況，直至民國61年左右始分家，是被上訴人主張，該195
    地號土地係地主將土地作價3 萬8,500 元出售給被上訴人個
    人，已非無疑。又，參諸195 地號土地曾於56年4 月3 日由
    其他兄弟王明源銀行抵押借款（一審卷第100-104 頁），則
    上訴人辯稱，195 地號土地並非被上訴人出資買受，而係兩
    造之母因耕地三七五減租條例所定之補償而取得，之所以由
    被上訴人一人出面簽訂買賣契約（見一審卷第98、99頁）乃
    因農村社會傳統「尊兄」之觀念而由被上訴人代表家族出面
    簽約之故等語，尚難遽認不可採。
  (三)上訴人於本審主張被上訴人出售上開195 地號土地之價款係
    用以同時購買上開166-1 及180 地號土地（其於原審主張，
    1 66-1地號土地係以出售195 地號土地之價金購得，於本審
    更正如上）云云。被上訴人則主張，出售195 地號土地所得
    之價金係用以購買凹子底小段180 地號土地，且195 地號土
    地為其獨資購買取得，上訴人主張之出售195 地號土地價金
    用以購買166-1 地號土地將形成先買166-1 地號土地再賣
    195 地號土地之不合理情形云云，經查：
    1.依土地登記謄本所載之「原因日期」，195 地號土地係於
      57年1 月25日出售（見一審卷第100 至104 頁），而系爭
      166 之1 及180 地號土地登記在兄弟4 人名下時「收件日
      期」均為56年11月24日，「登記日期」均為56年12月7 日
      ，「原因發生日期」均為56年7 月25日，收件字號則為連
      號（166-1 地號土地為1790地號、180 地號土地為1791、
      1792地號）有土地登記謄本可稽（見一審卷第15、16頁，
      二審卷第115 至135 頁），因此，若上訴人主張出售195
      地號土地之價金係用來購買166-1 地號土地，因195 地號
      土地出售在後，166-1 地號土地買受在前而有先買後賣之
      不合理之情形不成立，則同理被上訴人主張之出售195 地
      號土地之價金係用來購買180 地號土地亦有先買後賣之不
      合理情形。然，實際上土地登記簿上所載之原因發生日期
      係「公契」之日期，常與「私契」之真正日期有異，此有
      166-1 地號土地登記謄本記載原因發生日期為56年7 月25
      日（見一審原證2 、一審卷第15頁）。然不動產買賣契約
      書之日期為56年6 月27日（見一審原證1 、一審卷第10頁
      ）即可證明，且經由買賣雙方對於價金支付日期之磋商，
      先買後賣亦非不可能，況上開買賣，收件字號為連號，則
      上訴人主張被上訴人出售195 地號土地後取得之價款係用
      以同時購買166-1 及180 地號土地乙情，自難遽認不可採
      。
    2.又龍華段8 小段2370、2363、2371地號土地（2370地號土
      地重劃前為內惟段凹子底小段166-1 地號、2363、237 1
      地號土地重劃前為內惟段凹子底小段180 地號，有卷內相
      關之土地登記簿謄本及本院卷（一）內高雄市政府地政處
      埕地政事務所95.4.28 高市地一字第0950003237號函
      可憑），以價金8826萬元出售後，兄弟4 人於92年12月24
      日簽訂同意書，約定第一期款1760元中之1150萬元償還上
      訴人之銀行貸款，餘款610 萬元由被上訴人取得，第二期
      款7066萬元之支票由被上訴人保管（見一審卷第126 頁）
      ，並於92年12月22日簽訂協議分配書，約定價金之分配，
      由被上訴人分配一半4413萬元，其餘4413萬元由其餘兄弟
      3 人平分每人分配1471萬元，此亦可見166-1 地號土地及
      180 地號土地均為兄弟4 人共有，而非借名登記，否則，
      被上訴人何以願意分配鉅額價金給上訴人及其餘2 位兄弟
      ？被上訴人雖主張因上訴人擅自以180 地號土地之應有部
      分向台灣銀行辦理貸款伊基於兄弟情誼，乃同意出售180
      地號土地以償還上訴人之銀行債務云云（見一審卷第125
      頁）。惟查，上訴人並未以180 地號土地之應有部分向台
      灣銀行辦理抵押貸款，此觀土地登記簿謄本之他項權利部
      分並未有任何抵押權設定之登載（被上訴人於本院95、5
      、23答辯續狀所附證1 ，本院卷(一)第115 至135 頁）即明
      ，此實因上訴人積欠台灣銀行貸款被催討，乃請求被上訴
      人同意出售180 地號土地以償還貸款，被上訴人乃要求分
      一半價金，否則不同意出售，上訴人及其他2 位兄弟迫不
      得已只好同意，此業經證人王清亮證述明確（見本院96年
      1 月25日筆錄）。是尚難以被上訴人上述分得較多之價金
      執為對被上訴人有利之認定。
  (四)查，兩造及其餘2 位兄弟名義共有之系爭高雄市○○區○○
    段8 小段2327、2329地號土地，於重劃前為龍華段2 小段14
    54、1658、1685、1649、1650、1818、1820、1820之1 地號
    等8 筆土地，於重測前為內惟段凹子底小段166 之1 、166
    之9 、166 之11、166 之10地號土地，有高雄市政府75年9
    月26日七五高市府地劃字第22294 號函（本院卷(一)第97至
    100 頁）及高雄市政府地政處鹽埕地政事務所95年4 月28日
    高市地鹽一字第0950003237號函檢送之土地登記謄本可稽（
    本院卷第46至84頁）上開龍華段2 小段1454、1685、1650地
    號土地曾分別分割出1454之1 地號、1685之1 、1650之1 地
    號土地，有土地登記謄本可稽。（本院卷(一)第101 至109 頁
    ）。上開龍華段2 小段1454之1 地號、1685之1 地號土地之
    徵收補償費，王清亮部分經高雄市政府以高雄地院80年度存
    字第2160號提存、87年度取字第430 號領取，乙○○部分經
    高雄市政府以高雄地院80年度存字第2161號提存、84年度取
    字第2621號領取。此業經本院調閱上開提存卷查明無誤。上
    開龍華段2 小段1650之1 地號土地之徵收補償費，乙○○及
    王清亮部分亦經其2 人親自領取，有印領清冊可稽。按上訴
    人及其餘2 位兄弟若非真正之共有人而領取土地補償費，依
    常理被上訴人當無不予催討或依法追究之理（見本院卷(一)第
    110 至112 頁）。
    又上訴人抗辯系爭土地及兩造名義共有之180 地號土地之地
    價稅、田賦等稅負，上訴人其餘2 位兄弟王清源、王清亮亦
    均有繳納等情，有其等所提出現尚保存之稅單在卷可稽（見
    本院卷(一)第218 至253 頁，卷(二)第13至19頁）。依其等現尚
    保存之稅單而整理之繳納金額亦如本院卷(二)第20至27頁之名
    細表可參。被上訴人對於上訴人及其他2 位兄弟，有繳納上
    開稅負並不爭執，惟主張，上訴人及其餘2 位兄弟接到繳稅
    通知後，自己去繳納，此由初期之稅大部分由被上訴人繳納
    即可明瞭，不能以上訴人有繳納部分稅負即認上訴人有所有
    權云云。惟查，依上訴人所提出之上述上訴人及其他2 位兄
    弟所繳之稅單以觀，該所繳金額並不低，若系爭土地及相關
    之土地上訴人非共有人，依常理當不致代被上訴人繳納該稅
    負，蓋上訴人若欲以繳納稅負作為其確為共有人之證據，將
    冒被查出並非實質共有人之風險。另初期之稅負雖大部分為
    被上訴人繳納，惟對此，上訴人抗辯稱，初期稅負尚不高，
    且稅單寄至舊家由被上訴人收受，故由被上訴人自行繳納等
    語，亦屬合乎常理，故尚難以初期稅負大部分由被上訴人繳
    納即為不利於上訴人之認定。
  (五)又被上訴人為長兄，而兄弟4 人於61年開始分家，在傳統尊
    兄（長子）觀念下，所有權狀縱有由被上訴人保管之情形，
    亦屬合乎當時之農業社會情況，是亦難憑所有權狀由被上訴
    人保管之事實即遽認系爭土地為被上訴人單獨所有。
  (六)綜上，本件實情應係兩造及其他2 位兄弟仍處於同財共居尚
    未分家時，由被上訴人代表家族出面購得凹子底小段166-1
    、180 地號土地，並應其母之要求將土地登記為兄弟4 人所
    共有，應有部分各四分之一，兩造間並無借名登記之約定，
    嗣後因被上訴人繼續從事農耕工作，其他兄弟3 人均轉行，
    且被上訴人對取得家族相關土地之貢獻度較高，乃由被上訴
    人單獨占有管理系爭土地，甚至將一部分土地出售，取得價
    金及將土地出租他人收取租金，其他兄弟為顧及家庭和諧而
    予隱忍不予計較（見一審卷第194 頁），亦屬合乎常理，尚
    難以此即認系爭土地為被上訴人單獨所有，而將部分借名登
    記為上訴人名義。
八、綜上所述，被上訴人主張，系爭土地上訴人名義應有部分四
    分之一係伊所有而借上訴人名義登記，茲已終止借名登記契
    約等情，而訴請上訴人應將其名義之系爭土地應有部分四分
    之一移轉登記予被上訴人，為無理由，原審予以准許，自有
    未當，上訴意旨求予就原判決第一、二項廢棄改判，為有理
    由，自應由本院將原判決第一、二項廢棄改判如主文所示。
九、本件事證已明，兩造其餘攻擊防禦方法與判決之結果，不生
    影響，爰不予論述，併此敘明。
十、據上論結，本件上訴為有理由，依民事訴訟法第450 條、第
    78 條，判決如主文。
中    華    民    國    97    年    3     月    31    日
                            民事第四庭
                                審判長法官  蔡文貴
                                法      官  謝靜雯
                                法      官  黃科瑜
以上正本證明與原本無異。
如對本判決上訴，須於判決送達後20日內向本院提出上訴狀，其
未表明上訴理由者，應於上訴後20日內向本院提出上訴理由書（
均須按他造當事人之人數附繕本）。上訴時應提出委任律師或具
有律師資格之人之委任狀，並依附註條文規定辦理。
中    華    民    國    97    年    4     月    15    日
                                書  記  官  邱麗莉
附註：
民事訴訟法第466條之1 ：
對於第二審判決上訴，上訴人應委任律師為訴訟代理人，但上訴
人或其法定代理人具有律師資格者，不在此限。
上訴人之配偶、三親等內之血親、二親等內之姻親，或上訴人為
法人、中央或地方機關時，其所屬專任人員具有律師資格並經法
院認為適當者，亦得為第三審訴訟代理人。第1 項但書及第2 項
情形，應於提起上訴或委任時釋明之。


司法院資訊處製作；財團法人民間司法改革基金會備份。
